【裁判字號】    89,自,883
【裁判日期】    900226
【裁判案由】    侵占等
【裁判全文】
臺灣臺北地方法院刑事裁定                          八十九年度自字第八八三號
    自  訴  人  丙○○
    被      告  乙○○
    兼
    選任辯護人  甲○○
右列被告因侵占等案件，經自訴人提起自訴，本院裁定如左：
    主  文
自訴駁回。
    理  由
一、按法院或受命法官於自訴案件第一次審判期日前訊問及調查結果，如認為案件有
    刑事訴訟法第二百五十二條至第二百五十四條之情形者，得以裁定駁回其自訴，
    同法第三百二十六條第三項定有明文。
二、本件自訴意旨：自訴人所有建物（門牌：台北市○○街十八號二樓）僅佔用「祭
    祀公業王五祥（被告乙○○為管理人）」所有坐落台北市○○區○○段二小段第
    三五一地號土地，而該祭祀公業所有坐落同段第三五○地號土地（下稱：本件土
    地）僅係上述建物之公共設施用地，目前編為道路用地。但乙○○竟主張本件土
    地係建築基地，而於八十九年七月二十日，向自訴人騙取八十四年到八十八年地
    租，索取新台幣（以下同）一萬八千三百八十四元，自訴人認為有異而未支付；
    乙○○顯然涉有侵占、詐欺罪嫌，被告甲○○為其訴訟代理人，亦為詐欺、侵占
    共犯（見自訴狀、九十年二月七日筆錄）。並提出土地使用分區證明、地籍圖、
    建物與土地所有權狀、律師函影本為證。
三、被告一致辯稱：（見八十九年十一月三日書狀）
    (1)乙○○係為祭祀公業王五祥之管理人，已向台北市文山區公所之備查。本件土
      地與同段第三五一號土地，前經第三人中天建設工程有限公司（以下簡稱：中
      天公司）向祭祀公業王五祥承租，興建四層樓共計四十四戶集合住宅一棟─即
      自訴人所住建物，並就上開二筆土地設定為期二十年之地上權登記，但雙方嗣
      經訴訟而撤銷地上權登記確定。
    (2)自訴人雖向中天公司購買上開集合住宅建物，惟因系爭地上權已遭祭祀公業王
      五祥塗銷，致使自訴人無權占有上述二筆土地。故前任之公業管理人王樹木乃
      訴請自訴人返還所占系爭二筆土地之不當得利（自七十七年起至八十一年止）
      ，該案經鈞院八十二年度訴字第二八五○號判決，自訴人應以所占二筆土地申
      報地價百分之五計算不當利得，給付予祭祀公業王五祥。該案經台灣高等法院
      八十三年度上字第一二三二號、最高法院八十五年台上字第一○四九號裁判，
      均駁回自訴人之上訴確定在案。
    (3)被告乙○○自接任祭祀公業王五祥管理人後，即委任被告甲○○律師處理上開
      二筆土地之事宜，該案諸多被告僅剩自訴人及其家人劉玉棣二人未達成和解。
      嗣經鈞院八十八年度訴字第四二八九號判決，命自訴人應給付祭祀公業二十三
      萬四千五百元整；關於本件土地部分，認為目前係供公眾通行之既成道路，因
      而就該部分所請求之不當得利及其利息，均予駁回（目前上訴二審中）。
    (3)自訴人確實享有使用本件土地之利益，且欠缺法律上原因；不論本件土地係道
      路用地或建築用地，均無不同。且祭祀公業仍係土地所有權人，受有相當於租
      金之損害，又需支付稅金，自得請求不當得利。
    (4)乙○○委任甲○○為右述民事案件訴訟代理人，甲○○善盡舉證、攻防職守，
      並無侵占、詐欺罪嫌。
    (5)提出台北市文山區公所之備查函影本乙份、土地謄本影本二份、執照影本乙紙
      、台灣台北地方法院八十二年度訴字第二八五○號、八十八年度訴字第四二八
      九號、台灣高等法院八十三年度上字第一二三二號、最高法院八十五年台上字
      第一○四九號裁判影本各乙份等文件為證。
四、按犯罪事實，應依證據認定之，無證據不得推定其犯罪事實，刑事訴訟法第一百
    五十四條定有明文。況且，刑法第三百三十九條第一項詐欺罪之成立，以意圖為
    自己或第三人不法所有，以詐術使人將本人或第三人之物交付為要件，所謂以詐
    術使人交付，必須被詐欺人因其詐術而陷於錯誤，若其所用方法，不能認為詐術
    ，亦不致使人陷於錯誤，即不構成該罪（參見最高法院四十七年台上字第一四四
    八號判例）。經調查：
    (1)依自訴人所稱，乙○○僅係發函要求自訴人支付不當得利租金；而律師函影本
      內容僅係王君主張自訴人應支付租金，並提出租金金額計算表為依據。本院審
      核上述文件內容，認為王君單純主張不當得利返還請求權，並未施用詐術，亦
      不生侵占問題；至於王君有無此一權利，雙方認知雖有差別，純屬民事糾紛，
      與詐欺、侵占無涉。
    (2)再者，甲○○僅係代理祭祀公業王五祥處理右述爭議，其發函代為索取上述金
      錢，亦與詐欺、侵占不生關連。
    此外，復查無其他確切事證，足資證明被告二人涉有詐欺、侵占犯行，既不能證
    明被告犯罪，依照首開說明，本件自訴應予駁回。
四、據上論斷，應依刑事訴訟法第三百二十六條第三項、第二百五十二條第十款，裁
    定如主文。
中      華      民      國    九  十    年      二      月    二十六    日
                                      臺灣臺北地方法院刑事第一庭
                                          法  官  吳燁山
右正本證明與原本無異。
如不服本裁定應於送達後五日內向本院提出抗告狀。
                                          書記官  王黎輝
中      華      民      國    九  十    年      二      月    二十六    日


司法院資訊處製作；財團法人民間司法改革基金會備份。
